【裁判字號】    99,訴,1624
【裁判日期】    990730
【裁判案由】    債務人異議之訴
【裁判全文】
臺灣臺北地方法院民事判決              99年度訴字第1624號
原      告  丙○○
            乙○○
共      同
訴訟代理人  王信雄律師
被      告  甲○○原名江為森.
上列當事人間債務人異議之訴事件，經本院於中華民國99年7 月
20日言詞辯論終結，判決如下：
    主      文
本院九十八年度司執字第一零零三一九號給付票款強制執行事件
，被告所執臺灣臺中地方法院民國九十七年十一月四日核發民執
九七執冬字第八二四二零號債權憑證就超過新台幣陸拾陸萬伍仟
陸佰伍拾伍元部分，對原告所為之強制執行程序，應予撤銷。
原告其餘之訴駁回。
訴訟費用由被告負擔五分之四，餘由原告連帶負擔。
    事實及理由
一、原告主張：
  (一)被告於民國97年間以臺灣臺中地方法院91年度票字第22897
    號民事確定裁定（下稱系爭本票裁定）為執行名義，向臺灣
    臺中地方法院聲請強制執行原告之財產，經該院以97年度執
    字第82420 號給付票款強制執行事件受理，嗣因原告無財產
    可供執行，而於97年11月4 日核發債權憑證；然而，系爭本
    票裁定之本票到期日為88年10月18日，迄至被告於97年間為
    強制執行時止，被告對原告之本票請求權已罹於三年時效期
    間未行使而消滅。承此，被告再執前開臺灣臺中地方法院核
    發之97年度執字第82420 號債權憑證，於98年11月4 日向本
    院聲請扣押原告之薪資，原告自得依民法第一百四十四條第
    一項規定拒絕給付，為此爰依強制執行法第十四條第一項規
    定提起債務人異議之訴等語。
  (二)並聲明：本院98年度司執字第100319號給付票款強制執行事
    件所為之強制執行程序應予撤銷。
二、被告則抗辯略以：
  (一)被告於91年10月25日取得系爭本票裁定，則本票請求權之時
    效期間依民法第一百三十七條第三項規定應重行起算五年，
    而臺灣臺中地方法院係於92年6 月16日發給系爭本票裁定之
    確定證明書，須俟送達被告後始得開始起算五年時效期間，
    故被告於97年間對原告聲請為強制執行時，本票請求權尚未
    罹於五年時效期間。
  (二)況且，原告曾於97年底至被告臺中市○○路同志巷63之5 號
    家中，提及欲向被告清償所欠債務一事；再者，被告於98年
    11月4 日以臺灣臺中地方法院發給之97年度執字第82420 號
    債權憑證向本院聲請扣押原告之薪資，經本院於98年11月10
    日核發扣押命令，迄今已執行達七個月期間原告均無異議。
    以上顯見原告有承認其等對被告所負債務，依民法第一百二
    十九條第一項第二款規定，本票請求權之時效亦已因原告之
    承認而中斷，應重行起算。
  (三)並聲明：原告之訴駁回。
三、兩造不爭執之事實（詳見本院99年7 月20日言詞辯論筆錄，
    本院卷第63頁背面至第64頁）：
  (一)被告以其執有原告於87年10月18日簽發之本票一紙，內載金
    額1,700,000 元，付款地未載，利息未約定，免除作成拒絕
    證書，到期日88年10月18日，詎屆期經向原告提示未獲付款
    為由，向臺灣臺中地方法院聲請裁定准予本票強制執行，經
    該院於91年10月25日發給91年度票字第22897 號裁定，該裁
    定並已確定。
  (二)被告於97年10月8 日以前開臺灣臺中地方法院91年度票字第
    22897 號民事裁定暨確定證明書為執行名義，向臺灣臺中地
    方法院聲請對原告之財產為強制執行，所主張之執行債權額
    為1,700,000 元本金及利息，經臺灣臺中地方法院以97年度
    執字第82420 號給付票款強制執行事件受理，嗣因原告無財
    產可供執行，致未能執行，臺灣臺中地方法院於97年11月4
    日核發債權憑證與被告。
  (三)被告於98年11月4 日以上開臺灣臺中地方法院97年度執字第
    82420 號債權憑證為執行名義，向本院聲請對原告之財產為
    強制執行，執行債權額為1,700,000 元本金及利息，經本院
    以98年度司執字第100319號給付票款強制執行事件受理。
四、本件經兩造於本院99年7 月20日言詞辯論期日整理後（見本
    院卷第64頁），兩造爭執之重點在於：
  (一)被告抗辯原告在本院98年度司執字第100319號給付票款強制
    執行事件中均未曾異議，故時效亦因原告之承認而中斷重行
    起算，是否有據？
  (二)原告主張被告對其之本票本金債權請求權已罹於民法第一百
    三十七條第三項、票據法第二十二條第一項規定之三年時效
    期間，利息債權則罹於民法第一百二十六條之五年時效期間
    未行使而歸於消滅，有無理由？
五、現就兩造爭執之重點，分述如下：
  (一)被告抗辯原告在本院98年度司執字第100319號給付票款強制
    執行事件中均未曾異議，故時效亦因原告之承認而中斷重行
    起算，是否有據？
  1.原告就被告之答辯所為陳述略以：原告並未有承認債務之意
    ，亦未曾於97年底至被告家中表明清償債務等語。
  2.按消滅時效，因承認而中斷，民法第一百二十九條第一項第
    二款定有明文。所謂承認，指義務人向請求權人表示是認其
    請求權存在之觀念通知而言，又承認不以明示為限，默示的
    承認，如請求緩期清償、支付利息等，亦有承認之效力，最
    高法院著有51年台上1216號判例可資參照。所謂之承認，雖
    不以明示為限，但總須依義務人之舉動，或其他情事足以間
    接推知其有承認之意思者，始足當之（最高法院76年度台上
    字第891 號判決意旨參之）。
  3.被告雖抗辯原告曾先後於97年底期間及在本院98年度司執字
    第100319號給付票款強制執行程序中，就系爭本票債權為承
    認，時效因之而中斷等語。但查，原告就被告前開所述各節
    已予以否認，且被告並未能舉證證明原告曾於97年底至伊位
    於臺中市○○路同志巷63之5 號家中，提及欲向被告清償所
    欠債務一事，所辯自無足採。再查，被告係於98年11月4 日
    以臺灣臺中地方法院97年度執字第82420 號債權憑證為執行
    名義，向本院聲請對原告之財產為強制執行，經本院以98年
    度司執字第100319號給付票款強制執行事件受理，有該執行
    事件卷宗可稽（見兩造不爭執之事實(三)），觀諸該執行程序
    進行狀況，可查得，原告在接獲本院98年11月10日所核發之
    扣押命令後，旋即於98年11月17日向本院民事執行處聲明異
    議，更於98年11月18日以聲明異議狀提出系爭本票請求權已
    罹於時效之抗辯，再於98年12月25日向本院民事執行處陳報
    其等已提起本件債務人異議之訴乙事（見本院98年度司執字
    第100319號卷第18至21頁、第35頁、第47頁）。是以，被告
    所述原告未曾對執行程序異議云云，已與事實不符。再細閱
    前揭強制執行程序中原告歷次所提書狀，除所載內容並未對
    於被告之本票請求權予以明確承認外，亦無足間接推知原告
    有承認被告本票請求權存在之意思，因如原告確有承認被告
    本票請求權之意思，即無可能一再向本院民事執行處聲明異
    議。綜此堪認原告並無承認被告本票請求權之意思甚明，而
    無民法第一百二十九條第一項第二款規定之時效中斷事由存
    在，被告辯稱其系爭本票請求權時效因原告之承認而中斷，
    應予重行起算等語，洵無足採。
  (二)原告主張被告對其之本票本金債權請求權已罹於民法第一百
    三十七條第三項、票據法第二十二條第一項規定之三年時效
    期間，利息債權則罹於民法第一百二十六條之五年時效期間
    未行使而歸於消滅，有無理由？
  1.按時效完成後，債務人得拒絕給付，民法第一百四十四條第
    一項定有明文。次按執行名義成立後，如有消滅或妨礙債權
    人請求之事由發生，債務人得於強制執行程序終結前，向執
    行法院對債權人提起異議之訴，強制執行法第十四條第一項
    亦有明文。又強制執行法第二十七條所稱之債權憑證，係指
    執行法院發給債權人收執，俟債務人如有財產再行執行之憑
    證而言。而債權憑證之可以再行強制執行乃溯源於執行法院
    核發債權憑證前債權人依強制執行法第四條第一項所列各款
    取得之原執行名義。且消滅時效完成後，如債權人依原執行
    名義或債權憑證聲請法院再行強制執行時，亦不生中斷時效
    或中斷事由終止重行起算時效之問題，債務人自非不得對之
    提起債務人異議之訴，以排除該執行名義之執行（最高法院
    89年度台上字第1623號判決意旨參照）。準此，消滅時效完
    成，固可謂有強制執行法第十四條所稱消滅或妨礙債權人請
    求之原因，惟必俟債務人行使拒絕給付抗辯權後始行發生此
    項事由，即本票執票人之票據權利雖罹於時效而消滅，惟若
    債務人迄未曾行使抗辯權，消滅債權人請求之事由即尚未發
    生，而迨債務人以時效完成為由，行使拒絕給付抗辯權時，
    暨已在聲請本票裁定准許執行之後，自與強制執行法第十四
    條所稱執行名義成立後有消滅或妨礙債權人請求之事由發生
    者相符。
  2.關於被告對於原告之本票本金請求權，已罹於三年時效期間
    未行使而消滅部分：
  (1)按票據上之權利，對本票發票人自到期日起算，三年間不行
    使，因時效而消滅，票據法第二十二條第一項定有明文。而
    消滅時效，因請求而中斷；且時效因請求而中斷者，若於請
    求後六個月內不起訴，視為不中斷，民法第一百二十九條第
    一項第一款及第一百三十條規定亦分別定有明文。又民法第
    一百二十九條第一項第一款所謂請求，係指債權人於訴訟外
    ，向債務人表示行使債權之意思，請求無需何種方式。又本
    票執票人聲請裁定本票准予強制執行之行為，雖非起訴，而
    屬非訟事件，惟係經由法院向本票債務人表示行使本票債權
    之意思，自屬民法第一百二十九條第一項第一款規定之「請
    求」，而發生中斷時效之效果（最高法院93年度台上字第23
    29號判決參照）。準此，本票裁定因屬非訟事件，並無確定
    實體法上法律關係存否之效力，而民法第一百二十九條第一
    項第三款規定之「起訴」，係指依訴訟程序，提起訴訟，以
    確定其私權存在，取得確定判決而言，兩者並不相當，故本
    票債權人經由法院向本票債務人表示行使本票債權之意思，
    僅屬民法第一百二十九條第一項第一款規定之「請求」。再
    者，民法第一百三十條所謂起訴，對於已取得執行名義之債
    務，係指依同法第一百二十九條第二項第五款規定與起訴有
    同一效力之開始強制執行或聲請強制執行而言。換言之，即
    對於已取得執行名義之債務，若於請求後六個月內不開始強
    制執行，或不聲請強制執行，其時效視為不中斷（此可參照
    最高法院67年度台上字第434 號判決意旨）。準此，對於已
    取得本票裁定為執行名義之本票債權請求權，仍須於六個月
    內開始強制執行或聲請強制執行，始能保持時效中斷之效力
    。
  (2)卷查，系爭本票所載到期日為88年10月18日，除有臺灣臺中
    地方法院91年度票字第22897 號民事裁定可資參佐外，且為
    兩造所不爭執（見本院99年7 月20日言詞辯論筆錄，本院卷
    第63頁背面），故被告即執票人對原告即發票人之本票上權
    利應自88年10月18日起算三年。據查，被告係於91年10月16
    日持系爭本票向臺灣臺中地方法院聲請本票准予強制執行裁
    定，此為訴訟外被告對原告行使權利請求履行債務之意思表
    示，可認與民法第一百二十九條第一項第一款規定之請求相
    當，而具有中斷時效之效力。惟時效因請求而中斷者，請求
    權人若欲保持中斷之效力，非於請求後六個月內起訴不可，
    然被告迄至97年10月8 日始持系爭本票確定裁定為執行名義
    ，向臺灣臺中地方法院聲請強制執行原告之財產（見兩造不
    爭執之事實(二)所載），顯已超逾六個月期間，依民法第一百
    三十條規定應視為時效不中斷，亦即不能自被告為請求時起
    重行起算時效期間。從而，被告本票請求權之時效應回復自
    系爭本票之到期日即88年10月18日起算，並依票據法第二十
    二條第一項規定計算三年時效期間，迄至91年10月17日止即
    已時效完成。詎被告仍持系爭本票裁定對原告聲請強制執行
    ，原告對之主張本票請求權已因被告逾三年不行使票據上權
    利、罹於時效而消滅，並以因消滅時效完成而取得拒絕給付
    之抗辯權，主張有妨害債權人即被告請求之事由發生，自屬
    有據。是以，原告以其已對被告之本票請求權行使拒絕給付
    之抗辯權為由，請求撤銷被告以系爭本票裁定（已換發為臺
    灣臺中地方法院97年度執字第82420 號債權憑證）為執行名
    義，聲請本院以98年度司執字第100319號給付票款強制執行
    事件，就本票本金債權請求權部分對原告所為之執行程序，
    即有理由。
  (3)至於被告另辯稱：其對原告之本票請求權應適用民法第一百
    三十七條第三項規定，重行起算五年時效期間等語。惟該條
    項所謂「與確定判決有同一效力之執行名義」係指實體上爭
    執業已確定者而言，而本票執票人依票據法第一百二十三條
    規定，聲請法院裁定許可對發票人強制執行，係屬非訟事件
    ，此項裁定並無確定實體上法律關係存否之實質確定力，自
    非與確定判決有同一效力之執行名義，執票人之請求權消滅
    時效期間，並不能因取得法院許可強制執行之裁定而延長為
    五年（參最高法院83年度台上字第2675號判決）。是以，被
    告認為其本票請求權應適用五年時效期間一節，顯無足取。
    況如前開(2)所為之說明，被告之本票請求權已於91年10月17
    日時效完成，而時效中斷之制度係指時效完成以前，因法定
    事由之發生，而使前此已進行之時效期間歸於無效，重行起
    算其期間而言，若時效已完成即不生時效中斷或中斷事由終
    止重行起算時效之問題，並非聲請本票裁定、強制執行或核
    發債權憑證後，即得使已完成之消滅時效重行起算，故被告
    所稱其本票請求權於時效中斷後應適用五年時效期間重行起
    算等語，亦屬無據。
  (4)另查，債務人於時效完成後所為之承認，於其明知時效完成
    之事實而仍為之時，固可解釋債務人有拋棄時效利益之默示
    意思表示，惟依原告於本院98年度司執字第100319號給付票
    款強制執行程序中所為舉措，尚無從推認構成明示或默示承
    認本票債務之行為，已於上開(一)之爭點項下說明綦詳，據此
    ，原告既未拋棄時效利益，被告之本票請求權自無從恢復時
    效完成前狀態，附此敘明。
  3.關於被告對原告之本票利息債權請求權，超逾五年部分亦已
    罹於時效期間未行使而消滅部分：
  (1)按利息、紅利、租金、贍養費、退職金及其他一年或不及一
    年之定期給付債權，其各期給付請求權，因五年間不行使而
    消滅，民法第一百二十六條定有明文。次按消滅時效完成，
    債務人僅取得為拒絕給付之抗辯權而已，其原有之法律關係
    並不因而消滅，原本債權縱已罹於時效，但於債務人為時效
    抗辯前，其利息及違約金債權仍陸續發生，此項已為獨立債
    權之利息及違約金，既與原本債權各有其時效期間及起算期
    ，自不能因債務人抗辯原本債權罹於時效而隨同消滅（最高
    法院96年度台上字第2540號、97年台上字第477 號判決意旨
    ，亦同此見解）。準此，承前2.所述，被告對原告之本票本
    金請求權雖已因罹於時效未行使而消滅，然在原告為時效抗
    辯前，其利息債權仍陸續發生，且已發生之利息債權，其請
    求權與本金請求權係各自獨立，已發生之利息請求權並不因
    本金請求權罹於時效期間而隨同消滅。
  (2)經查，被告於97年10月8 日以前開臺灣臺中地方法院91年度
    票字第22897 號民事裁定暨確定證明書為執行名義，向臺灣
    臺中地方法院聲請對原告之財產為強制執行，所主張之執行
    債權額為1,700,000 元本金及自88年10月19日起之利息，經
    臺灣臺中地方法院以97年度執字第82420 號給付票款強制執
    行事件受理，有該院執行卷宗可查。因之，被告對原告聲請
    強制執行，依民法第一百二十九條第二項第五款規定可生時
    效中斷之效力，故關於利息請求部分，因利息係隨時間之經
    過而陸續發生，故並未全部罹於五年之消滅時效期間，則被
    告以該未罹於時效部分之利息請求權，對原告聲請強制執行
    ，於法並無不合。又原告既已於98年11月30日以起訴狀對被
    告行使因時效完成取得之拒絕給付抗辯權，而該起訴狀繕本
    係於99年4 月19日送達被告（見本院卷第30頁），則被告之
    本票本金請求權既經原告拒絕給付，則自99年4 月19日起被
    告即不得再請求原告給付利息。
  (3)承上，被告係於97年10月8 日聲請強制執行，則自97年10月
    8 日起回溯五年即自92年10月9 日起至原告99年4 月19日為
    時效抗辯時之前一日即99年4 月18日止之利息請求權，均尚
    未罹於民法第一百二十六條規定之五年時效期間，至於92年
    10月8 日以前之利息請求權則業已罹於時效而消滅。故本件
    被告尚得請求原告給付利息之期間為自92年10月9 日起至99
    年4 月18日止（期間共計為6 年又192 日），再依利息利率
    年息6%計算後，總計為665,655 元【計算式：1,700,000 ×
    6%×（6 ＋192/365 ）＝665,655 ，元以下四捨五入】，即
    被告仍得以系爭本票裁定換發之臺灣臺中地方法院債權憑證
    為執行名義，於665,655 元之利息債權範圍內，對原告之財
    產聲請強制執行，至超逾部分所為之強制執行程序即應予撤
    銷。
六、綜上所述，被告於98年11月4 日以臺灣臺中地方法院97年度
    執字第82420 號債權憑證為執行名義，向本院聲請對原告之
    財產為強制執行，其執行債權1,700,000 元本金部分之請求
    權已罹於十五年時效期間未行使而消滅，至於利息債權已經
    發生部分為獨立之債權，於被告97年10月8 日聲請強制執行
    起回溯五年即自92年10月9 日起至原告99年4 月19日為時效
    抗辯時之前一日即99年4 月18日止之利息請求權，均尚未罹
    於民法第一百二十六條規定之五年時效期間。是以，原告依
    強制執行法第十四條第一項規定提起債務人異議之訴，求為
    將本院98年度司執字第100319號給付票款強制執行事件，被
    告所執前開臺灣臺中地方法院債權憑證就超過665,655 元之
    利息部分，對原告所為之強制執行程序，應予撤銷，為有理
    由，其餘原告所為請求超逾部分，則難謂有據，應予駁回。
七、本件為判決之基礎已臻明確，兩造其餘之陳述及所提其他證
    據，經本院斟酌後，認為均於判決之結果無影響，亦與本案
    之爭點無涉，自無庸逐一論述，併此敘明。
八、本件原告之訴為一部有理由，一部無理由，依民事訴訟法第
    第七十九條、第八十五條第二項規定，判決如主文。
中    華    民    國    99    年    7     月    30    日
                  民事第六庭    法  官  賴錦華
以上正本係照原本作成。
如對本判決上訴，須於判決送達後20日內向本院提出上訴狀。如
委任律師提起上訴者，應一併繳納上訴審裁判費。
中    華    民    國    99    年    7     月    30    日
                                書記官  沈世儒

司法院資訊處製作；財團法人民間司法改革基金會備份。
